臺灣高等法院臺南分院民事判決　九十年度再字第四五號
　　　再審　原告　丁○○
右當事人間請求塗銷土地所有權移轉登記事件，再審原告對於中華民國九十年九月十
一日本院第二審確定判決（八十九年度上更(一)字第八一號－原審台灣台南地方法院八
十六年度訴字第七九五號）提起再審之訴並為訴之追加，本院（言詞辯論終結期日：
九十一年三月五日）判決如左：
      主      文
再審及追加之訴均駁回。
再審及追加訴訟費用由再審原告負擔。
      事      實
甲、再審原告方面：
  一、聲明：求為判決：（一）原第一、二審確定判決均廢棄。（二）再審被告甲○
      ○、乙○○、丙○○就坐落台南縣麻豆鎮○○○段一二七三之一地號，地目：
      旱，等則：一一，面積：四八平方公尺；同段一二七五之一地號、地目：旱，
      等則：一一，面積二四七平方公尺；同段一二七五之五地號，地目：旱，等則
      ：一一，面積六、五四四平方公尺，於民國（下同）九十年十月八日所為分割
      繼承登記均應予塗銷。再審被告就前開所示一二七三之一、一二七五之一、一
      二七五之五地號等三筆土地，於七十一年十二月三十一日所為應有部分各二分
      之一、二四分之三、二四分之三，所有權移轉登記，應予塗銷。（三）再審及
      前審之訴訟費用均由再審被告等共同負擔。
  二、陳述：
  （一）原確定判決（即鈞院八十九年度上更(一)字第八一號－下同）有民事訴訟法第
        四百九十六條第一項第一款「適用法規顯有錯誤」之再審理由如下：
      (一)按「當事人主張有利於己之事實者，就其事實有舉證之責任。但法律別有規
        定，或依其情形顯失公平者，不在此限。」，民事訴訟法第二百七十七條定
        有明文。又「凡物權之移轉設定，非有完全處分權之人為法律上有效之意思
        表示，不生物權法上效力。」、「無所有權人私擅將他人不動產出賣者，無
        論買主是否知情，均不能發生物權移轉之效力。」、「不動產物權之移轉或
        設定，應以書面為之。此項書面得不由本人自寫，但必須親自簽名或蓋章，
        其以指印或其他符號代簽名者，應經二人簽名證明，否則法定方式有欠缺，
        依法不生效力。」，迭經最高法院著有十八年上字第一四二０號、十九年上
        字第二四四八號、三十一年上字第三二五六號判例。是如不動產物權之移轉
        書面非經本人親自簽名、蓋章，或未經本人為處分之意思表示者，物權移轉
        行為無效，本人得本於物權追及力，請求塗銷物權移轉之登記。再按「確認
        法律關係不成立之訴，原告如僅否認被告於訴訟前所主張法律關係成立原因
        之事實，以求法律關係不成立之確認，應由被告就法律關係成立原因之事實
        ，負舉證之責。」，最高法院亦著有四十二年台上字第一七０號、二十年上
        字第七０九號判例可稽。查本件前審訴訟程序中，再審原告係主張兩造間無
        買賣合意，再審原告自始無移轉系爭土地所有權予謝讚之意思，亦未於系爭
        土地所有權移轉登記之文件書類上簽名、蓋章，系爭三筆土地應有部分於七
        十一年十二月三十一日，由台南縣麻豆地政事務所（下稱麻豆地政事務所）
        ，以南麻字第一五一五二、一五一五三號收件，所為之移轉登記，因買賣關
        係不存在，有無效之原因，再審原告仍係所有權人，而主張買賣關係不存在
        為前提，本於所有權作用，訴請再審被告塗銷登記。原確定判決認「上訴人
        （即再審原告）原所有系爭三筆土地應有部分於七十一年十二月三十一日移
        轉登記予謝讚時，並非由上訴人（即再審原告）親自委託代書林文榮辦理者
        ，其主張未於系爭土地移轉登記所有文件書類上簽名蓋章者，尚堪採信。」
        等語，惟理由中復以再審原告主張並無買賣合意，買賣關係不存在，已提出
        交付印鑑證明是為曾文溪埔瘦狗砂土地徵收補償登記，非為系爭三筆土地移
        轉登記之用之證明即台南縣政府函、工程用地土地補償地價清冊、台灣省政
        府函、台灣省嘉南農田水利會函、土地登記簿謄本、地價證明書、切結書‧
        ‧‧等為證，然因為再審被告所否認，則「依民事訴訟法第二百七十七條前
        段規定，上訴人自應就其主張有利於己之事實，負舉證之責。」，進而為再
        審原告無從舉證證明，認再審原告主張無移轉系爭土地所有權之意思云云，
        是否確實，要非無疑，而為再審原告敗訴之判決。原確定判決既謂再審原告
        主張買賣關係欠缺意思合致，買賣關係自始不存在為訴請塗銷之訴，竟認再
        審原告就此負有舉證責任，再審被告就主張買賣關係存在乙事毋庸舉證，顯
        然悖於前揭最高法院四十二年台上字第一七０號、二十年上字第七０九號判
        例確定舉證責任之分配，顯然適用民事訴訟法第二百七十七條之規定有所違
        誤。
      (二)依證人【林文榮】於前訴訟程序審理時證稱：「‧‧‧是謝太炤委託我辦的
        ，上訴人（即再審原告）的印章何人蓋的我忘記了，當時有無接到印章忘記
        了，‧‧‧，在辦理時都未碰到買賣雙方，當時謝太炤有無講辦理的原因忘
        記了，‧‧‧辦好後資料交給誰沒有印象，照常理應是交給謝太炤，當時被
        上訴人（即再審被告）也沒碰過，我也不知兩造當時的關係及他們間的糾紛
        。」（參見鈞院八十八年度上字第六七號卷第一五一、一五二頁）。而證人
        【謝太炤】於前訴訟程序審理時證稱：「‧‧‧我有委託代書林文榮辦理土
        地登記，這件事是上訴人（即再審原告）的媽媽謝李炭來找我，‧‧‧他媽
        媽說上訴人不在，我記不清楚是誰拿印章出來蓋，‧‧‧當時沒有遇到上訴
        人（即再審原告），當時上訴人都出遠洋，因他是船員。印章不是上訴人（
        即再審原告）拿給我，我是委託林文榮辦的，要辦理的資料都交給林文榮，
        不可能謝李炭交給林文榮也有可能林文榮自己去申請。」（參見鈞院八十八
        年度上字第六七號卷第一六七頁）。再審被告自承：「系爭三筆土地是經過
        再審原告母親同意辦理移轉登記。」云云（參見鈞院九十一年一月十六日準
        備程序筆錄第三頁第七行）。是系爭三筆土地非經再審原告本人同意，亦是
        明證。是依前揭證人林文榮、謝太炤之證述及再審被告之陳述，系爭三筆土
        地移轉登記均未經再審原告之同意，亦非經再審原告委託代書或任何人辦理
        ，已足資證明，是前審確定判決認再審原告主張交付印鑑證明是為曾文溪溪
        埔瘦狗砂土地徵收補償登記為再審被告所否認，即謂再審原告無從舉證證明
        ，遽而悖於前揭最高法院十八年上字第一四二０號、十九年上字第二四四八
        號、二十年上字第七０九號之判例意旨，未命再審被告舉證證明再審原告確
        為移轉登記之合意，及授權他人代為辦理之事實，即為再審原告於前審之訴
        駁回之判決，其確定判決，顯有再審之理由。
      (三)按「私文書經本人或其代理人簽名、蓋章或按指印或有法院或公證人之認證
        者，推定為真正」，民事訴訟法第三百五十八條第一項定有明文；「民事訴
        訟法第三百五十八條關於私文書經本人或其代理人簽名、畫押、蓋章或按指
        印者，推定為真正之規定，須其簽名、畫押、蓋章或按指印係本人或其代理
        人為之，在當事人間已無爭執或經證人證明者，始得適用。」，最高法院復
        著有二十八年上字一０號判例。查本件依證人【林文榮】於前訴訟程序審理
        時所為前開證述，除證明並未經再審原告授權代理為移轉登記外，亦證明證
        人並未與再審被告之被繼承人謝讚見面，未經由謝讚之授權即辦理系爭三筆
        土地移轉登記之事實。而再審被告係謂本件移轉登記係再審原告之母親同意
        非再審原告本人同意，是謝讚非再審原告之代理人應無可置疑。因此，本件
        原確定判決已審認確定之事實為(一)再審原告未於移轉過戶文件上親自簽名按
        捺指印。(二)謝讚為再審原告之代理人。(三)代書林文榮非再審原告之代理人。
        (四)再審原告並無代理人於系爭移轉文件上為再審原告簽名、蓋章、按捺指印
        。且原確定判決亦已查明再審原告並非親自委託代書林文榮辦理，其主張未
        於系爭土地移轉登記所有文件書類簽名蓋章者，尚堪採信。乃理由中竟認定
        「本件上訴人（即再審原告）交付其於七十一年五月十九日（應為十月十九
        日之誤）的印鑑證明予被上訴人（即謝讚），其目的既在使被上訴人得持以
        辦理系爭土地之移轉登記者，已如前述，自係有授與被上訴人代理權之意思
        ，其後謝讚本於上訴人之事前同意及授權，而委託林文榮代書實際辦理系爭
        三筆土地之所有權移轉登記並逕以上訴人為系爭土地所有權移轉登記物權契
        約之義務人；而未表示代理人名義為之‧‧‧」之認定，顯與前揭所查證之
        事實相違背。亦即原確定判決係認再審原告並未親身簽名、蓋章、按捺指印
        ，代書林文榮並非再審原告之代理人，卻為本件物權契約之製作之人，且悖
        於所查證事實，及林文榮並未經再審被告之被繼承人授權而認定謝讚為再審
        原告之代理人，亦未代本人為簽名、蓋章、按捺指印之事實，竟仍依民事訴
        訟法第三百五十八條以私文書經本人或其代理人簽名、蓋章或按捺指印者，
        推定為真正，而謂系爭移轉登記之文書經推定為真正之效力，顯然與文書推
        定之證據法則及最高法院二十八年上字第一０號判例意旨相悖離。
      (四)又按「代理權係以法律行為授與者，其授與應向代理人或向代理人對之為代
        理行為之第三人，以意思表示為之。」、「代理人，非經本人之許諾，不得
        為本人與自己之法律行為，亦不得既為第三人之代理人，而為本人與第三人
        之法律行為。但其法律行為，係專履行債務者，不在此限。」，民法第一百
        六十七條、第一百零六條分別定有明文。再者，「民法第一百零六條關於禁
        止雙方代理之規定於意定代理及法定代理均有其適用。」，最高法院著有六
        十五年台上字第八四０號判例；而「事實於法院已顯著或為其職務上所已知
        者，無庸舉證」，民事訴訟法第二百七十八條第一項定有明文；「民事訴訟
        法第二百七十八條第一項所謂事實於法院已顯著者，係指某事實為一般所周
        知，而推事現時亦知之者而言。」（最高法院二十八年上字第二三七九號判
        例參照）。本件原確定判決認「本件上訴人交付於七十一年五月十九日（應
        係七十一年十月十九日之誤）的印鑑證明予被上訴人，其目的既在使被上訴
        人得持以辦理系爭土地之移轉登記者，已如前述，自係有授與被上訴人代理
        權之意思，其後謝讚本於上訴人之事前同意及授權，而委託林文榮代書實際
        辦理系爭三筆土地之所有權移轉登記，並逕以上訴人為系爭土地所有權移轉
        登記物權契約之義務人，而未表示代理人名義為之，則雖上訴人實際未於系
        爭土地所有權移轉登記之文件書類上簽名、蓋章，揆諸前開說明系爭土地所
        有權移轉之物權行為仍對委任之上訴人本人發生效力，上訴人主張其並未於
        系爭土地所有權移轉登記之物權契約上簽名、蓋章，並無移轉所有權之意思
        表示，本件移轉行為有無效之原因云云，即無可採。」，惟查：印鑑證明雖
        為辦理移轉過戶必須準備文件之一，然非僅僅移轉過戶乙事，須用到印鑑證
        明而已，本件再審原告亦已提出須交付印鑑證明之其他原因、證據存在，故
        亦有其他應辦理事項須備印鑑證明，且辦理移轉過戶而處理移轉過戶程序應
        備印鑑章簽署文件，如有委任處理之授權尤應交予印鑑章，此為一般周知之
        事實，惟本件再審原告並未交付印鑑章，為原確定判決所是認，而仍認「交
        付印鑑證明」即足認定授與代理權，顯然與民事訴訟法第二百七十八條第一
        項規定、最高法院二十八年上字第二三七九號判例相悖。況授與代理權為法
        律行為，須以意思表示為之，且法律規定禁止自己代理，除非經本人之同意
        始得為之，惟原確定判決無認定本人之再審原告有授與代理權之意思表示，
        亦未認定再審原告有為買賣交易之相對人代理為移轉過戶行為之同意，僅以
        再審原告交付印鑑證明即為授與代理權之認定，遽認移轉過戶之物權契約效
        力及於本人再審原告，顯然與民法第一百六十七條之規定相違背，且牴觸民
        法第一百零六條禁止自己代理及最高法院六十五年台上字第八四０號判例意
        旨。
      (五)再審被告辯稱：系爭一二七五之一地號及一二七五之五地號二筆土地雖登記
        為再審原告應有部分各二四分之三，然係分歸謝讚所有，再審原告自有將應
        有部分移轉登記予謝讚之義務。至於同段一二七三之一地號土地雖原分歸謝
        萬福取得，並由原告依法辦理繼承登記，惟再審原告於五十六年間將謝讚亦
        有持分之一二八三之一地號及二八０三地號等二筆土地，一併出售予訴外人
        謝水鐵，因再審原告積欠謝水鐵一萬七千元（新台幣‧下同）債務未償還，
        欲將一二七三之五地號土地中謝讚所有之應有部分移轉予謝水鐵抵債時，經
        謝讚拿出三萬元向再審原告買回〔上開事實亦據訴外人謝水鐵於台灣台南地
        方法院檢察署（下稱台南地檢署）七十六年度偵字第二四六一號偽造文書案
        件中供承在卷〕。嗣於七十一年適逢農地重劃，謝讚乃與再審原告及其母商
        量，經伊同意後，將原分歸謝讚之一二七五之一及一二七五之五地號二筆土
        地應有部分，連同前一二七三之一地號土地應有部分，一併辦理移轉登記予
        謝讚名下。足見前開三筆土地應有部分之移轉，均有法律上之原因，均經再
        審原告及其母同意，並由再審原告親自申請印鑑證明三份供辦理所有權移轉
        登記使用云云。惟與事實相悖，亦與台南地檢署七十七年度偵續(一)字第二三
        號偽造文書查明之事實不符，更與證人謝水鐵之證言相悖，僅係其為使人誤
        信其取得系爭土地係有法律上原因，係有權移轉所為之抗辯，再審原告豈有
        將系爭一二七三之一地號土地賣予謝讚之事實？分述如下：
      1.再審原告一再陳稱，雖曾向訴外人謝水鐵之父借款一萬七千元，原意將一二
        七三之五地號土地賣予謝水鐵抵債，惟因謝水鐵猶豫不決，再審原告乃於五
        十五年十二月廿九日將上開土地賣予胡源龍、胡聖賢兄弟，再審原告亦將麻
        豆鎮○○○段六二地號曾文溪河川地抵償前欠謝水鐵之父一萬七千元之債務
        ，謝讚未得再審原告同意，竟將再審原告所有一二八三之一地號土地移轉過
        戶予謝水鐵之妻謝顏伴以償前款。
      2.再審原告雖曾向謝讚借款二萬五千元至今未還，然並非有任何價賣一二七三
        之一地號土地或系爭土地之情事，而是將再審原告所耕種之一二七三之五地
        號土地耕作權抵向謝讚借款二萬五千元之利息，非有買賣情事。
      3.再依證人謝水鐵於台南地檢署七十七年度偵續(一)字第二三號案件之證言：「
        丁○○曾向我父親借貸一萬七千元致經由他們同意將一二八三號土地過戶給
        我妻謝顏伴以抵償債務」，「（那本案系爭之一二七三之一號、一二七五之
        一號、一二七五之五號三筆土地與一二八三號土地爭執完全無關係。）是，
        我也搞不清楚為何會把這三件完全無關土地糾紛扯在一起」等語及該案起訴
        書亦認：「被告（即謝讚）既供稱系爭之二筆土地屬於丁○○所有之持分，
        係丁○○為抵償欠伊之三萬元，而同意移轉所有權予伊。復又供稱同段一二
        七三之五號土地以前分產時係由告訴人分到，但登記為伊與丁○○共有，各
        持分為二分之一，告訴人前曾向案外人謝水鐵借二萬五千元，無力清償，準
        備將其持分賣予謝水鐵伊才拿出三萬元予丁○○償還謝水鐵，做為伊向謝水
        鐵買回之價金。（參見台南地檢署七十六年度偵字第二四六一號卷第一三九
        頁，同年度偵續字第六四號第一二四頁）。然查該筆一二七三之五地號土地
        ，早於五十六年間丁○○即將其持分二分一出賣予胡源龍、胡聖賢，彼二人
        復於六十五年間出賣予王成財，有該筆土地之登記簿謄本在卷足憑。何況丁
        ○○已陳明前欠被告之債款，迄今尚未清償。（參見台南地檢署七十六年度
        偵字第二四六一號卷第七二、一一五、一三九頁）是被告此部分之供詞非但
        與事實不符，且前後矛盾。」，而對謝讚提起公訴，亦足認謝水鐵乙事與系
        爭三筆土地移轉無關。足認再審被告一再以謝讚曾拿三萬元向謝水鐵買回系
        爭一二七三之一地號土地乙事，謂其移轉系爭三筆土地確有買賣原因，顯然
        與事實不符。
  （二）原確定判決復有民事訴訟法第四百九十七條漏未斟酌重要證物之再審理由：
        系爭三筆土地係謝讚於七十一年間，以代領同鎮曾文溪埔瘦狗砂土地徵收補
        償費為由，向再審原告騙取印鑑證明後，偽造買賣契約，於七十一年十二月
        三十一日以買賣為原因，將系爭土地所有權移轉登記於謝讚。為此，再審原
        告提出台南縣政府八十一年八月十二日八十一府征用字第一００五九三號函
        證明七十一年十一月二十四日縣政府公告，並於同年十二月二十九日、七十
        二年二月三日、同年四月三日分別發函通知再審原告領取補償費情事。已可
        認定謝讚向再審原告諉稱代辦補償費領取事宜，騙取三份印鑑證明。是系爭
        土地遭盜用印鑑證明移轉登記為謝讚所有，以致台南縣政府第一次通知領取
        徵收補償未能辦理，遂於第二次通知時，謝讚經由謝太炤、林文榮、吳金盆
        等人，於未得再審原告同意即偽立切結書、委託書，申請印鑑證明以領取徵
        收補償費始得瞞騙再審原告移轉之情。此除證人謝太炤、林文榮歷次承認均
        未經再審原告同意外，再審原告復一再於前訴訟程序審理中，聲請調閱台南
        縣政府安定排水系統改善工程徵收業主謝萬福即再審原告之麻豆鎮○○○段
        五一一之二九、五一一之一六八地號土地補償費領取之相關文件（參見再審
        原告前審九十年八月十四日聲請狀），惟前訴訟程序竟未予斟酌調查，顯亦
        有民事訴訟法第四百九十七條漏未審酌重要證物之再審事由存在。
  三、證據：除援用原確定判決前歷審所提之證據外，補提土地登記（簿）謄本六件
      、前訴訟程序原審準備書狀影本一件為證。
乙、再審被告方面：
  一、聲明：求為判決：（一）再審原告之訴駁回。（二）再審訴訟費用由再審原告
      負擔。
  二、陳述：
  （一）再審被告之被繼承人謝讚與再審原告之父謝萬福係兄弟，於台灣日據時期，
        即由生母為兄弟二人分析家產。其中台南縣麻豆鎮○○○段一二七三之一地
        號及同段一二七三之五地號二筆土地，分歸謝萬福取得；另同段一二七五之
        一地號及一二七五之五地號二筆土地則分歸謝讚取得；此業據再審原告於台
        南地檢署七十六年度偵續字第六四號偽造文書案中自承在卷。上開土地在土
        地登記簿謄本上均列有謝讚及謝萬福名義；除此四筆土地外，其餘土地則依
        登記情形由謝讚及謝萬福分別取得應有部分之所有權，嗣再審原告並就其父
        謝萬福名下之土地辦理繼承登記；系爭一二七五之一地號及一二七五之五地
        號二筆土地雖登記為再審原告應有部分各二四分之三，然係分歸謝讚所有，
        再審原告自有將應有部分移轉登記予謝讚之義務。至於同段一二七三之一地
        號土地雖原分歸謝萬福取得，並由再審原告依法辦理繼承登記，惟再審原告
        於五十六年間將謝讚亦有持分之一二八三之一地號及二八０三地號等二筆土
        地，一併出售予訴外人謝水鐵，因再審原告積欠謝水鐵二萬五千元債務未償
        還，欲將一二七三之五地號土地中，謝讚所有應有部分移轉予謝水鐵抵債時
        ，經謝讚拿出三萬元向再審原告買回（上開事實亦據訴外人謝水鐵於台南地
        檢署七十六年度偵字第二四六一號偽造文書案件中證陳在卷）；嗣於七十一
        年適逢農地重劃，謝讚乃與再審原告及其母商量，經伊同意後，將原分歸謝
        讚之一二七五之一及一二七五之五地號二筆土地應有部分，連同前開一二七
        三之一地號土地應有部分，一併辦理移轉登記予謝讚名下。由可足見前開三
        筆土地應有部分之移轉，均有法律上之原因，均經再審原告及其母同意，並
        由再審原告親自申請印鑑證明三份供辦理所有權移轉登記使用。此據再審原
        告前向檢察官告訴謝讚涉嫌偽造文書一案中自承：「是我母親交待我說：『
        謝讚要辦理河川沙漠地用的』我就去申請」等語（參見台南地檢署七十六年
        度偵字第二四六一號卷第二三頁反面）；繼經詰問：「你說母親當初向你要
        印鑑證明作何用？」，則答：「我母親沒說明作何種用途，只說是謝讚要用
        而已。」（參見同上卷第四八頁）；嗣於七十七年五月七日訊問：「你拿印
        鑑證明給謝讚本意為何？」，答：「辦理繼承登記，但我沒有向謝讚表明」
        等語（參見台南地檢署七十七年度偵續字第二三號卷第一八頁）；而在台灣
        台南地方法院（下稱台南地院）七十七年度訴字第四九五號刑案審理時，經
        詰問：「為何拿三張印鑑證明給謝讚？」，答：「祖先的遺產都是謝讚在辦
        理，我給他印鑑證明是要給他繼承登記。」（參見該卷第二二頁）；其在該
        案上訴後，於鈞院受命法官七十八年四月十二日訊問：「你們祖先留下的土
        地都是登記謝讚及你二人名字？」，答：「是的，都是共有的。」，又問：
        「你有否拿印鑑證明、所有權狀給謝讚？」，答：「有的，是要給他辦理各
        人持分登記。」（參見鈞院七十八年度上訴字第七一六號刑案卷第二０頁）
        各等語參互觀之，足證再審原告對於系爭三筆土地據以辦理所有權移轉登記
        所憑之印鑑證明何以交付謝讚之原因，前後供述不一，原確定判決認其上開
        主張系爭印鑑證明係謝讚向其詐騙取得，其並無移轉系爭土地所有權之意思
        不足採信，信而有徵。再審原告主張原確定判決有「適用法規顯有錯誤」之
        再審理由，顯然無據。
  （二）再審原告又以：原確定判決已審認確定之事實(一)再審原告未於移轉過戶文件
        上親自簽名按捺指印；(二)謝讚為再審原告之代理人；(三)代書林文榮非再審原
        告代理人；(四)原告之代理人未於移轉文件上為原告簽名、蓋章、按捺指印；
        竟認系爭文件已推定為真正，實與民事訴訟法第三百五十八條規定及最高法
        院二十八年上字第一０號判例意旨相悖云云；惟據證人【謝太炤】在台南地
        檢署七十六年度偵字第二四六一號謝讚偽造文書罪嫌案件，於七十六年四月
        二十七日應訊作證時證稱：「當時謝讚為了農地重劃，要把土地歸結一起，
        所以要求過戶，謝讚說丁○○已同意，丁○○母親有來找過我，說把這些土
        地過戶給謝讚。」（參見該偵查卷第二二頁正面）；其後謝太炤於七十六年
        十一月二十八日應訊時證稱：「上訴人（再審原告）與謝讚二人土地有多筆
        ，系爭一二七三之一、一二七五之一、一二七五之五地號土地，是謝讚提供
        資料，而丁○○之持分登記為謝讚，當時丁○○之母有出面，她也同意如此
        辦理。」，迨詰問：「何人叫你辦理？」，答：「謝讚及丁○○之母都表示
        要如此辦理。」等語（參見台南地檢署七十六年度偵續字第六四號卷第二五
        頁正面）。此外證人【林文榮】於七十六年四月二十七日應訊時結證：「是
        謝太炤介紹謝讚來辦的，印鑑證明他說是丁○○親自去申請的」等語（參見
        台南地檢署七十六年度偵字第二四六一號卷第二二頁反面）各等語觀之，足
        證系爭印鑑證明非謝讚向其詐騙取得。是再審原告在前訴訟程序已主張之事
        實，經原確定判決認定上訴人（即再審原告）交付印鑑證明予謝讚，已知情
        謝讚係為辦理系爭三筆土地之移轉登記，謝讚本於上訴人（即再審原告）之
        事前同意而委託林文榮代書實際辦理系爭三筆土地之所有權移轉登記無訛。
        茲再審原告仍執陳詞謂原確定判決推定系爭移轉登記文書為真正有「適用法
        規錯誤」之再審理由，顯無理由。
  （三）再審原告另以：原確定判決認「交付印鑑證明」即足認定授予代理權，並認
        移轉過戶之物權契約效力及於本人再審原告，與民法第一百六十七條規定相
        違背，有適用法規錯誤之再審理由云云；經查私文書經本人或其代理人簽名
        、蓋章或按指印者，推定為真正；民事訴訟法第三百五十八條第一項定有明
        文。再按委任他人為法律行為，同時授與他人以代理權者，受任人所為之意
        思表示直接對於委任人發生效力，最高法院著有五十二年台上字第二九０八
        號判例可資參照。又代理人僅表明本人之姓名、或蓋其印章而為之法律行為
        ，如有代理權存在，應認為代理之有效形式；有代理權之人不表明自己之姓
        名，僅以本人之名義而為法律行為，亦為代理之有效形式，不僅票據行為如
        此，其他法律行為亦然（最高法院五十七年度台上字第三二七三號、七十九
        年度台上字第二三五六號判決意旨可資參照）；本件原確定判決認定再審原
        告交付其於七十一年五月十九日的印鑑證明予再審被告，目的既在使再審被
        告得以辦理系爭土地之移轉登記，自係有授與謝讚代理權之意思。其後謝讚
        本於再審原告之事前同意及授權，而委託林文榮代書實際辦理系爭三筆土地
        之所有權移轉登記，並逕以再審原告為系爭土地所有權移轉登記物權契約之
        義務人，而未表示代理人名義為之，則雖再審原告實際未於系爭土地所有權
        移轉登記之文件書類上簽名、蓋章，揆諸前開說明，系爭土地所有權移轉之
        物權行為仍對委任之再審原告發生效力。因此為其敗訴判決，洵無再審原告
        所主張「有適用法規錯誤」之再審理由。
  三、證據：援用原確定判決前歷審所提之證據。
丙、本院依職權調閱本院八十九年度上更(一)字第八一號（下稱本院前訴訟上更(一)字卷
    ）〔含台南地院八十六年度訴字第七九五號、八十六年度補字第一０三號、本院
    八十八年度上字第六七號、最高法院八十九年度台上字第二五０七號）塗銷所有
    權移轉登記事件民事歷審卷及台南地檢署七十七年度偵續(一)字第二三號〔含七十
    六年度偵字第二四六一號、七十六年度偵續字第六四號、七十九年度偵字第一一
    六號（影印）、七十九年度執他字第二一三號、台南地院七十七年度訴字第四九
    五號、本院七十八年度上訴字第七一六號、台南縣警察局麻豆分局麻警刑偵字第
    九六號〕偽造文書刑案全卷。
      理      由
一、本件再審原告於提起再審之訴之初〔訴之聲明〕係求為判決：「（一）原第一、
    二審確定判決均廢棄。（二）再審被告就於‧‧‧七十一年十二月三十一日就坐
    落台南縣麻豆鎮○○○段地號一二七三之一、一二七五之一、一二七五之五三筆
    土地，應有部分各二分之一、二四分之三、二四分之三所有權移轉登記，應予塗
    銷。（三）再審及前審之訴訟費用均由再審被告等共同負擔。」（參見本審卷第
    四頁）；嗣於本院行準備程序中之九十年十二月二十六日另具〔更正聲明狀〕求
    為判決：「（一）原第一、二審確定判決均廢棄。（二）再審被告甲○○、乙○
    ○、丙○○、就坐落台南縣麻豆鎮○○○段一二七三之一地號，地目：旱，等則
    ：一一，面積：四八平方公尺，同段一二七五之一地號、地目：旱，等則：一一
    ，面積二四七平方公尺，同段一二七五之五地號，地目：旱，等則：一一，面積
    六五四四平方公尺，於‧‧‧九十年十月八日所為分割繼承登記均應予塗銷。再
    審被告就前開所示一二七三之一、一二七五之一、一二七五之五三筆土地，於‧
    ‧‧七十一年十二月三十一日所為應有部分各二分之一、二四分之三、二四分之
    三，所有權移轉登記，應予塗銷。（三）再審及前審之訴訟費用均由再審被告等
    共同負擔。」（參見本審卷第五六－五七頁）；而於言詞辯論時復具〔辯論狀〕
    為相同之聲明（參見九十一年三月五日辯論狀）；就第（二）項前段請求再審被
    告甲○○、乙○○、丙○○塗銷分割繼承登記部分，與最初聲明所求者有異，二
    者內容不同，此部分應屬於訴之追加，而再審被告既已表示同意該部分之追加（
    參見本審卷第八二頁），自無不合，故此部分亦為本院審究之範圍，自應增列甲
    ○○、乙○○、丙○○為被告，合先敘明。
二、再審原告起訴主張：再審原告與再審被告之被繼承人謝讚間就系爭如附表所示土
    地並無買賣之合意，自始無移轉系爭如附表所示土地所有權應有部分予再審被告
    之被繼承人謝讚之意思，亦未於系爭土地所有權移轉登記之文件書類上簽名、蓋
    章，而原確定判決既無認定再審原告有授與代理權之意思表示，亦未認定再審原
    告有為買賣交易之相對人代理為移轉過戶行為之同意，僅以再審原告交付印鑑證
    明即為授與代理權之認定，遽認移轉過戶之物權契約效力及於再審原告，違背民
    事訴訟法第二百七十八條第一項規定及最高法院二十八年上字第二三七九號判例
    意旨，又與民法第一百六十七條、第一百零六條規定及最高法院六十五年台上字
    第八四０號判例意旨有違。而再審原告既否認與謝讚間就系爭如附表所示土地有
    買賣之合意，並以系爭如附表所示三筆土地於七十一年十二月三十一日所為所有
    權移轉登記，因買賣關係不存在，而有無效之原因，自應由再審被告就再審原告
    確有移轉所有權登記之合意及授權他人代為辦理之事實負舉證責任，乃原確定判
    決認應由再審原告舉證，並以再審原告未為證明而為再審原告敗訴之判決，亦違
    民事訴訟法第二百七十七條規定及最高法院十八年上字第一四二０號、十九年上
    字第二四四八號、二十年上字第七０九號、三十一年上字第三二五六號與四十二
    年台上字第一七０號判例意旨；再者，代書林文榮並非再審原告之代理人，亦未
    經再審被告之被繼承人謝讚授權，乃原確定判決竟認謝讚為再審原告之代理人，
    亦未代再審原告為簽名、蓋章、按捺指印，而謂系爭移轉登記之文書經推定為真
    正之效力，顯與民事訴訟法第三百五十八條第一項所定文書推定之證據法則及最
    高法院二十八年上字第一０號判例意旨相悖。而再審原告雖曾向謝讚借款二萬五
    千元至今未還，然並非有任何價賣系爭土地之情事，而是將再審原告所耕種之一
    二七三之五地號土地耕作權抵向謝讚借款二萬五千元之利息，非有買賣情事；再
    審被告一再以謝讚曾拿三萬元向謝水鐵買回系爭一二七三之一地號土地一事謂其
    移轉系爭三筆土地確有買賣原因，與事實不符；另系爭三筆土地係謝讚於七十一
    年間，以代領同鎮曾文溪埔瘦狗砂土地徵收補償費為由，向伊騙取三份印鑑證明
    後，偽造買賣契約，於七十一年十二月三十一日以買賣為原因辦理移轉所有權登
    記於謝讚；再審原告於前訴訟程序審理中，一再聲請調閱台南縣政府安定排水系
    統改善工程徵收業主謝萬福即再審原告之麻豆鎮○○○段五一一之二九、五一一
    之一六八地號補償費領取之相關文件，惟原確定判決竟未予斟酌調查；因認本院
    原確定判決有適用法規顯有錯誤，及就足影響於判決之重要證物漏未斟酌之再審
    理由；爰依民事訴訟法第四百九十六條第一項第一款及第四百九十七條之規定，
    （追加）求為判決：(一)廢棄原第一、二審確定判決；(二)再審被告甲○○、乙○○
    、丙○○就附表所示三筆土地於九十年十月八日所為分割繼承登記均應予塗銷；
    再審被告並應塗銷該三筆土地於七十一年十二月三十一日所為所有權移轉登記等
    語。
三、再審被告則以：謝讚與再審原告之父謝萬福係兄弟，於日據時期，其母就家產分
    析，雖仍依兩造繼承比例登記為共有，惟其中台南縣麻豆鎮○○○段一二七五之
    一、一二七五之五地號等二筆土地分歸謝讚所有，其中同段一二七三之一、一二
    七三之五地號等二筆土地則分歸謝萬福取得，其餘土地則依登記名義由謝讚及謝
    萬福分別取得；嗣上訴人繼承其父財產，並就前開分歸謝萬福名下土地辦畢繼承
    登記，然系爭一二七五之一、一二七五之五地號等二筆土地既因家產分析，全部
    分歸謝讚所有，再審原告自負有將土地所有權應有部分移轉予謝讚之義務；且再
    審原告於五十六年間，將另筆與謝讚共有之一二八三之一、二八０三地號二筆土
    地出售予訴外人謝水鐵，並因積欠謝水鐵二萬五千元未償還，而欲將一二七三之
    五地號土地登記予謝水鐵抵債時，謝讚以三萬元代價向再審原告買受，嗣於七十
    一年間適逢系爭土地之農地重劃，經徵得再審原告及其母同意，將系爭土地之所
    有權應有部分移轉登記予謝讚名下，系爭三筆土地所有權應有部分之移轉均有法
    律上原因，所為移轉登記並非無效；再審之訴，顯無理由等語，資為抗辯。
四、再審原告主張本院原確定判決，有適用法規顯有錯誤，及就足影響於判決之重要
    證物漏未斟酌等情，已為再審被告所否認，並以前揭各情詞置辯，經查：
（一）按適用法規顯有錯誤者，當事人得以再審之訴，對於確定終局判決聲明不服；
      但當事人已依上訴主張其事由或知其事由而不為主張者，不在此限；民事訴訟
      法第四百九十六條第一項第一款定有明文；所謂「適用法規顯有錯誤」者，係
      指確定判決所適用之法規顯然不合於法律規定，或與司法院現尚有效及大法官
      會議之解釋，或最高法院尚有效之判例顯然違反者而言，最高法院著有六十年
      台再字第一七０號判例可稽；是以所謂「適用法規顯有錯誤」，不包括漏未斟
      酌證據及認定事實錯誤之情形在內（最高法院六十三年台上字第八八０號判例
      參照）。查本件再審原告以本院原確定判決有適用法規顯有錯誤之再審事由所
      主張之前揭事項，部分已據其在原確定判決之訴訟程序據為主張（參見本院前
      訴訟上更(一)字卷(一)第四二－五一、二二八－二三二頁；卷(二)第四０－四五頁書
      狀），依民事訴訟法第四百九十六條第一項但書規定，已不能據為再審事由之
      主張；況且，本院原確定判決就再審原告前開主張之事項，經斟酌全辯論之意
      旨及調查證據之結果，已依卷內訴訟資料，認再審原告之前開主張並不足採，
      並詳敘認定之理由及依據（參見本院原確定判決理由四、五、六、七、八），
      亦無不適用法規或適用不當及認定事實與適用證據不合之判決理由矛盾之適用
      法規顯有錯誤之情事。析言之：
    (一)按確認法律關係不成立之訴，原告如僅否認被告於訴訟前所主張法律關係成立
      原因之事實，以求法律關係不成立之確認，應由被告就法律關係成立原因之事
      實，負舉證之責；固經最高法院著有二十年上字第七０九號判例可稽；而同院
      四十二年台上字第一七０號判例亦謂：「確認法律關係不存在之訴，如被告主
      張其法律關係存在時，應由被告負舉證責任。」；查依再審原告所主張其在前
      訴訟程序中，係主張兩造間無買賣合意，再審原告自始無移轉系爭土地所有權
      予謝讚之意思，亦未於系爭土地所有權移轉登記之文件書類上簽名、蓋章，系
      爭三筆土地應有部分於七十一年十二月三十一日，由麻豆地政事務所，以南麻
      字第一五一五二、一五一五三號收件，所為之移轉登記，因買賣關係不存在，
      有無效之原因，再審原告仍係所有權人，而主張買賣關係不存在為前提，本於
      所有權作用，訴請再審被告塗銷該項登記各情，揆諸上開最高法院判例意旨，
      似應由再審被告就渠等被繼承人謝讚與再審原告間就系爭土地有買賣關係存在
      之事實負舉證責任；然因再審原告所有系爭三筆土地於七十一年十二月三十一
      日移轉其應有部分予謝讚之原因登記上確為「買賣」，為再審原告提出之系爭
      三筆土地登記簿謄本所載明（參見台南地院八十六年度補字第一０三號卷第一
      七、二一、二七頁；本審卷第七０、七四、七八頁），復有麻豆地政事務所七
      十六年四月二十五日七六所一字第二一一四號函送之系爭三筆土地移轉登記聲
      請書（含附件‧均影本）附於台南地檢署七十六年度偵字第二四六一號偽造文
      書偵查卷內足佐（參見該偵查卷第六－一九頁）；而再審原告指訴謝讚偽造買
      賣契約辦理系爭三筆土地應有部分之所有權移轉登記涉有偽造文書罪嫌，雖經
      檢察官提起公訴，然已經台南地院及本院刑事庭判決謝讚無罪確定在案，有台
      南地檢署七十七年度偵續(一)字第二三號偽造文書刑案偵審全卷可按，復為再審
      被告援為抗辯；因之，本院原確定判決斟酌證人【謝太炤】、【林文榮】於上
      開刑事案件偵查及在前訴訟程序中所為證述與再審原告於七十二年五月二十七
      日及同年十月三日受僱為船員等情，而認「‧‧‧上訴人（即再審原告）原所
      有系爭三筆土地應有部分於七十一年十二月三十一日移轉登記予謝讚時，並非
      由上訴人親自委託代書林文榮辦理者，其主張未於系爭土地移轉登記所有文件
      書類上簽名蓋章者，尚堪採信。」等語（參見本院原確定判決理由五所載），
      並無不合。再者，本院原確定判決以因再審原告主張系爭如附表所示三筆土地
      應有部分之移轉登記有無效原因者，無非係以謝讚向其詐騙三紙印鑑證明後，
      持向地政機關辦理登記為其論據，經斟酌再審原告於前訴訟程序及告訴謝讚涉
      嫌偽造文書刑事案件中已自承辦理系爭土地所有權移轉登記之印鑑證明係其申
      請後交付謝讚，且系爭土地移轉登記所有文件書類上之印文亦係其所有之事實
      ，並細譯再審原告主張申請印鑑證明之原因前後不一各情，而認再審原告主張
      「系爭印鑑證明係由謝讚向其詐騙取得，上訴人（即再審原告）並無移轉系爭
      土地所有權之意思云云，是否確實，要非無疑。」等語（參見本院原確定判決
      理由六所載），係因再審被告之抗辯斟酌上開各情後，而質疑再審原告主張與
      謝讚間就系爭三筆土地無買賣合意之真實性，即再審原告主張其與謝讚間就系
      爭三筆土地應有部分之買賣有無效之原因而不存在之真實性，顯有疑問。於此
      情形下，如再苛求再審被告應再就系爭三筆土地應有部分之有效移轉原因乙節
      負舉證責任，顯與民事訴訟法第二百七十七條前段所定當事人應就有利於己之
      事實負舉證責任之規範意旨有違，亦不合於該條增設但書之規範意旨。因之，
      本院原確定判決理由第四項所載：「上訴人（即再審原告）主張：坐落台南縣
      麻豆鎮○○○段一二七三之一、一二七五之一、一二七五之五地號等三筆土地
      ，所有權應有部分依序為二分之一、二四分之三、二四分之三原為上訴人所有
      ，於七十一年間，被上訴人（即再審被告）之被繼承人謝讚以代辦領取嘉南農
      田水利會興辦溪尾安定排水系統改善工程，而徵收謝萬福與謝讚及其他共有人
      共有之台南縣麻豆鎮○○○段五一一之一六八號土地補償費為由，向上訴人騙
      取印鑑證明後，進而偽造兩造間就系爭前開一二七三之一、一二七五之一、一
      二七五之五地號等三筆土地之買賣契約，並於七十一年十二月三十一日以買賣
      為原因，將系爭三筆土地之所有權應有部分移轉登記予謝讚名下等情，固據上
      訴人於原審提出台南縣政府函、工程用地土地補償地價清冊、台灣省政府函、
      台灣省嘉南農田水利會函、土地登記簿謄本、地價證明書（原審法院八十六年
      度補字第一０三號民事卷第四頁至第三十頁、八十六年度訴字第七九五號民事
      卷第六八頁至第七五頁、第一六一頁至第一六三頁）、檢察官起訴書、不起訴
      處分書、刑事判決、切結書（原審法院八十六年度訴字第七九五號民事卷第三
      八頁至第五一頁）等件為證，惟為被上訴人否認，並以前揭情詞置辯，則依民
      事訴訟法第二百七十七條前段規定，上訴人自應就其主張有利於己之事實，負
      舉證之責。」等語，要難認有違反最高法院最高法院二十年上字第七０九號與
      四十二年台上字第一七０號判例意旨，因而有適用民事訴訟法第二百七十七條
      規定顯有錯誤之情事。
    (二)又本院原確定判決經斟酌證人【謝太炤】及【林文榮】在前開刑事案件及前訴
      訟程序中之證詞，並審酌再審原告在上開刑事案件自承之事實，再參以再審原
      告自認雙方分家時，系爭一二七五之一、一二七五之五地號土地歸謝讚耕作之
      事實，而認證人【謝太炤】及【林文榮】之證述與實情相符，另佐以證人謝太
      炤於系爭土地辦理移轉登記一、二年後，向再審原告陳述登記之經過時，再審
      原告亦無任何反應各情，而認再審原告於交付印鑑證明予謝讚時，已知情謝讚
      係為持以辦理系爭三筆土地之移轉登記者至明，嗣後謝讚本於再審原告之事前
      同意，而委託林文榮代書實際辦理系爭三筆土地之所有權移轉登記，系爭三筆
      土地之所有權移轉登記之文件書類上之印文復係上訴人所有，具見再審被告抗
      辯本件移轉登記確經再審原告同意，與實情相符，應堪採信等語（參見本院原
      確定判決理由第七項所載），亦非單憑再審原告交付印鑑證明乙節，即認再審
      原告同意移轉系爭三筆土地應有部分予謝讚；再審原告徒以證人【林文榮】、
      【謝太炤】在本院前訴訟程序之證述及再審被告在本審之陳述，而謂系爭三筆
      土地移轉登記均未經其同意，亦非經再審原告委託代書或任何人辦理云云，委
      無可信。是其又以其未在系爭土地所有權移轉登記之文件書類上簽名、蓋章及
      未委託代書或任何人辦理乙節，而否認有移轉系爭三筆土地應有部分予謝讚之
      意思，自無可取。即與最高法院十八年上字第一四二０號、十九年上字第二四
      四八號及三十一年上字第三二五六號判例之適用無關，自無違反該判例之適用
      之問題。從而，再審原告主張本院前訴訟程序未命再審被告舉證證明再審原告
      確為移轉登記之合意，及授權他人代為辦理之事實，有違最高法院十八年上字
      第一四二０號、十九年上字第二四四八號三十一年上字第三二五六號判例意旨
      云云，自無可取。
    (三)本院原確定判決因之再以再審原告交付謝讚之印鑑證明，既在使之得持以辦理
      系爭土地之移轉登記，自係有授與被上訴人代理權之意思，其後謝讚本於再審
      原告之事前同意及授權，而委託林文榮代書實際辦理系爭三筆土地之所有權移
      轉登記，並逕以再審原告為系爭土地所有權移轉登記物權契約之義務人，而未
      表示代理人名義為之，實際上再審原告雖未於系爭土地所有權移轉登記之文件
      書類上簽名、蓋章，然參酌最高法院五十二年台上字第二九０八號判例及五十
      七年度台上字第三二七三號、七十九年度台上字第二三五六號判決意旨，而推
      認系爭土地所有權移轉之物權行為仍對委任之再審原告本人發生效力，而認再
      審原告主張其並未於系爭土地所有權移轉登記之物權契約上簽名、蓋章，並無
      移轉所有權之意思表示，該移轉行為有無效之原因云云，即無可採（參見本院
      原確定判決理由第八項所載）等語，與民法第一百零六條、一百六十七條及最
      高法院六十五年台上字第八四０號判例之適用無關，更與民事訴訟法第二百七
      十八條第一項規定及最高法院二十八年上字第二三七九號判例意旨無涉；因之
      ，再審原告主張本院原確定判決並無認定本人之再審原告有授與代理權之意思
      表示，亦未認定再審原告有為買賣交易之相對人代理為移轉過戶行為之同意，
      僅以再審原告交付印鑑證明即為授與代理權之認定，遽認移轉過戶之物權契約
      效力及於再審原告，違背民事訴訟法第二百七十八條第一項規定及最高法院二
      十八年上字第二三七九號判例意旨，又與民法第一百六十七條、第一百零六條
      規定及最高法院六十五年台上字第八四０號判例意旨有違云云，亦非可信。又
      本院原確定判決既係斟酌謝讚被訴前開偽造文書刑事案卷之資料並經兩造辯論
      後，而推認系爭土地所有權移轉之物權行為仍對再審原告發生效力，並無違反
      民事訴訟法第三百五十八條第一項規定及最高法院二十八年上字第一０號及三
      十一年上字第三二五六號判例之意旨。從而，再審原告以代書林文榮並非其代
      理人，亦未經謝讚授權，乃原確定判決竟認謝讚為再審原告之代理人，亦未代
      再審原告為簽名、蓋章、按捺指印，而謂系爭移轉登記之文書經推定為真正之
      效力，顯與民事訴訟法第三百五十八條第一項文書推定之證據法則及最高法院
      二十八年上字第一０號與三十一年上字第三二五六號判例意旨相悖云云，亦無
      可採。
    (四)綜合右述，本院原確定判決並無適用法規或最高法院現行有效判例顯有錯誤之
      情形，則再審原告猶執在原確定判決訴訟程序已主張之事項，主張本院原確定
      判決，有民事訴訟法第四百九十六條第一項第一款適用法規顯有錯誤之情事，
      自無可信。
（二）又依民事訴訟法第四百六十六條不得上訴於第三審法院之事件，除同法第四百
      九十六條規定外，其經第二審確定之判決，如就足影響於判決之重要證物，漏
      未斟酌者，亦得提起再審之訴；固為民事訴訟法第四百九十七條所明定；惟所
      謂「重要證物漏未斟酌」，係指當事人在前訴訟程序已經提出，第二審確定判
      決漏未於判決理由中斟酌者而言；申言之，該項證物如經斟酌，原判決將不致
      為如此之論斷，若縱經斟酌亦不足影響原判決之內容，或原判決曾於理由中說
      明其為不必要之證據者，均與本條規定之要件不符。查本件再審原告主張其於
      前訴訟程序審理中，聲請調閱台南縣政府安定排水系統改善工程徵收業主謝萬
      福即再審原告之麻豆鎮○○○段五一一之二九、五一一之一六八地號土地補償
      費領取之相關文件，以證明「再審原告於七十一年十月十九日申請印鑑證明係
      為提供辦理領取徵收補償費之用，而謝讚利用，以偽造文書之方式辦理系爭三
      筆土地移轉登記之用，因謝讚無法領取補償費向再審原告交待，始交由代書偽
      造委任書及申請印鑑證明書‧‧‧等之方式辦理領取補償費」（參見本院前訴
      訟上更(一)字卷(二)第二六－二七頁），惟原確定判決漏未斟酌調查，然查本院原
      確定判決已說明再審原告主張對於再審被告之被繼承人謝讚以代辦領取嘉南農
      田水利會興辦溪尾安定排水系統改善工程，而徵收謝萬福與謝讚及其他共有人
      共有之台南縣麻豆鎮○○○段五一一之一六八號土地補償費為由，向再審原告
      騙取印鑑證明後，進而偽造兩造間就系爭前開一二七三之一、一二七五之一、
      一二七五之五地號等三筆土地之買賣契約，並於七十一年十二月三十一日以買
      賣為原因，將系爭三筆土地之所有權應有部分移轉登記予謝讚名下等情，負舉
      證之責（參見本院原確定判決理由四），而再審原告未能舉證以實其說，並無
      該條所定「重要證物漏未斟酌」之情事；何況，本院原確定判決已詳敘認定本
      件移轉登記確經再審原告同意之理由（參見本院原確定判決理由七），顯見原
      確定判決縱調取上開補償費領取相關文件（本院前審曾於九十年七月十一日以
      九０南分院敬民吉八九上更(一)字八一第一一一六二號函請台南縣政府提供有關
      就丁○○土地發放補償等之相關資料，經台南縣政府於九十年七月三十一日以
      九十府地徵字第一０六八九一號函檢附麻豆鎮磚子井五一一之二九地號土地登
      記簿謄本一份；參見本院前訴訟上更(一)字卷(二)第一０、一二－一六頁），並不
      足以影響或動搖本院原確定判決所為上開認定結果，則再審原告主張本院原確
      定判決有民事訴訟法第四百九十七條所定就足影響於判決之重要「證物」漏未
      斟酌之再審事由，亦難信取。
五、綜上所述，再審原告主張本院原確定判決有民事訴訟法第四百九十六條第一項第
    一款適用法規顯有錯誤及第四百九十七條就足影響於判決之重要證物漏未斟酌之
    情事，並不足採；顯見本院原確定判決並無再審原告主張之上開再審理由，則再
    審原告依上開條款規定，對本院八十九年度上更(一)字第八一號民事確定判決提起
    再審之訴，求為判決：(一)廢棄原第一、二審確定判決；(二)再審被告應塗銷系爭如
    附表所示三筆土地於七十一年十二月三十一日所為所有權移轉登記，並為訴之追
    加，求為判決再審被告甲○○、乙○○、丙○○就附表所示三筆土地於九十年十
    月八日所為分割繼承登記均應予塗銷，要難認為正當，即無准許之理由，應予駁
    回。又本院原確定判決既無再審原告主張之再審理由，則兩造關於所爭執之實體
    事項，即無再予審究之餘地，附此敘明。
六、又民事訴訟法第四百六十六條第一項所定上訴第三審之利益額數，業經司法院於
    九十一年一月二十九日以（九一）院台廳民一字第０三０七四號令提高為一百五
    十萬元，並自九十一年二月八日實施。查本件訴訟標的價額經本院前審訴訟程序
    中核定為六九二、八一三元，並未逾一百五十萬元，參照最高法院四十一年台上
    字第三０三號判例〔再審之訴形式上雖為訴之一種，實質上為前訴訟之再開或續
    行，其訴訟標的之價額仍應以前訴訟程序所核定者為準，不容任意變更，而在前
    訴訟就標的價額計算，因上訴所得受之利益不得提起第三審上訴者，在再審程序
    自亦不得上訴於第三審法院。〕之意旨，再審原告對本件判決自亦不得提起第三
    審上訴，併此敘明。
七、據上論結，本件再審及追加之訴均為無理由，依民事訴訟法第七十八條，判決如
    主文。
中　　　華　　　民　　　國　　九十一　　年　　　三　　　月　　十九　　　日
                        臺灣高等法院臺南分院民事第一庭
~B1審判長法官　王　惠　一
~B2　　　法官　吳　上　康
~B3　　　法官　蘇　清　恭
右為正本係照原本作成。
本判決不得上訴。
中　　　華　　　民　　　國　　九十一　　年　　　三　　　月　　十九　　　日
~B法院書記官　李  淑　華
~F0
~T40
┌────────────────────────────────────────────────────────┐
│附表：　　　　　　　　　　　　　　　　　　　　　　　　　　　　　　　　　　　　　　　　　　　九十年度再字第四五號│
├─┬───────────────────┬─┬──────────┬────────┬────────────┤
│編│　　土　　　　地　　　　坐　　　　落　│地│　　面　　　　　積　│再審原告請求塗銷│甲○○、乙○○、丙○○於│
│　├───┬────┬───┬──────┤　├──┬──┬────┤移轉之權利範圍　│10.8.分割繼承各取得三分│
│號│縣　市│鄉鎮市區○　段  │地　　　　號│目│公頃│公畝│平方公尺│（應有部分）　　│之一後之應有部分範圍　　│
├─┼───┼────┼───┼──────┼─┼──┼──┼────┼────────┼────────────┤
│１│台南縣│麻豆鎮　│謝厝寮│一二七三－一│旱│　０│００│四八　　│　　　　二分之一│各三分之一　　　　　　　│
├─┼───┼────┼───┼──────┼─┼──┼──┼────┼────────┼────────────┤
│２│台南縣│麻豆鎮　│謝厝寮│一二七五－一│旱│　０│０二│四七　　│　　　二四分之三│各一六０００分之二九０八│
├─┼───┼────┼───┼──────┼─┼──┼──┼────┼────────┼────────────┤
│３│台南縣│麻豆鎮　│謝厝寮│一二七五－五│旱│　０│六五│四四　　│　　　二四分之三│各三六０００分之二七二三│
└─┴───┴────┴───┴──────┴─┴──┴──┴────┴────────┴────────────┘
